臺灣高等法院花蓮分院刑事判決　　　　100年度侵上訴字第3號
上　訴　人
即　被　告　王順華
選任辯護人　邱聰安律師
上列上訴人因妨害性自主案件，不服臺灣臺東地方法院99年度訴
字第32號中華民國100年3月22日第一審判決（起訴案號：臺灣臺
東地方法院檢察署98年度偵字第2142號），提起上訴，本院判決
如下：
    主  文
上訴駁回。
    事  實
一、王順華於民國98年5月25日上午11時許，在飲用兩瓶米酒後
    酒精發揮作用，致其精神狀況陷於辨識其行為違法或依其辨
    識而行為之能力顯著減低之際，頓起淫念，基於強制性交之
    犯意，未經同意，擅自侵入0000-0000（下稱Ａ女，姓名年
    籍詳卷內對照表）位於臺東縣延平鄉之住家中（真實地址詳
    卷），見Ａ女穿著短裙正坐在客廳沙發處看電視，即以雙手
    強制按住Ａ女雙臂，使其不能抗拒，且違背Ａ女之意願，先
    撫摸其胸部，再將手伸進其內褲裡強摸其下體，進而以手指
    插入其陰道內，經Ａ女奮力抵抗並佯稱其母回來了，王順華
    始罷手離去。
二、案經Ａ女訴由臺東縣警察局關山分局報請臺灣臺東地方法院
    檢察署檢察官偵查起訴。
    理  由
一、證據能力：
  (一)按「被告以外之人於審判外之言詞或書面陳述，除法律有規
    定者外，不得作為證據。」刑事訴訟法第159條第1項固有明
    文。惟按「被告以外之人於審判中有下列情形之一，其於檢
    察事務官、司法警察官或司法警察調查中所為之陳述，經證
    明具有可信之特別情況，且為證明犯罪事實之存否所必要者
    ，得為證據：一、死亡者。…」刑事訴訟法第159條之3定有
    明文。查被害人Ａ女業於原審審判中之99年12月28日死亡，
    此有被害人個人戶籍資料查詢結果1份在卷可稽，其於警詢
    中之陳述係本案證明被告犯罪事實之重要證據方法，本院審
    酌被害人於警詢時之陳述係在案發後不久即到案陳述所見事
    情經過，記憶清晰，具有特別可信之情況，是故，依刑事訴
    訟法第159條之3之規定，被害人之警詢筆錄，應有證據能力
    ，合先敘明。
  (二)又按「被告以外之人於審判外之陳述，雖不符刑事訴訟法第
    159條之1至之4之規定，而經當事人於審判程序同意作為證
    據，法院審酌該言詞陳述或書面陳述作成時之情況，認為適
    當者，亦得為證據；當事人、代理人或辯護人於法院調查證
    據時，知有第159條第1項不得為證據之情形，而未於言詞辯
    論終結前聲明異議者，視為有前項之同意。」刑事訴訟法第
    159條之5定有明文。查本案以下所引用之被告以外之人於審
    判外之陳述，被告及其辯護人於言詞辯論終結前，未就本院
    所調查之證據資料主張有刑事訴訟法第159條第1項不得為證
    據之情形，本院審酌該證據作成之情況，認均無不適當情事
    ，依刑事訴訟法第159條之5第2項之規定，均有證據能力。
二、事實認定：
    訊據被告王順華固不否認其有於飲用兩瓶米酒後之98年5月
    25日上午11時許，在酒醉之狀態下，未經同意，進入被害人
    Ａ女位於臺東縣延平鄉之住家中（真實地址詳卷），見Ａ女
    正於客廳沙發處，即撫摸Ａ女之胸部，於遭Ａ女抵抗而以手
    打其背部、手部及嘴唇後，速離現場等情，惟否認有以手觸
    摸或以手指進入Ａ女陰道之情事，並辯稱：當時伊因酒醉走
    錯路，誤認Ａ女住家為其住家而進入云云。被告之辯護人於
    本院審理時則為被告辯護稱：被害人Ａ女指述被告性侵之時
    點為上午10點多，報案時間卻為下午5點，Ａ女顯然是酒醉
    才會到下午才去報案，故被告應僅成立刑法第225條第1項之
    乘機性交罪或同法條第2項之乘機猥褻罪；且被告辯稱行為
    時是在Ａ女房間，但Ａ女於警詢卻陳述地點或在客廳或從客
    廳到房間，前後矛盾不一；至被告於偵查中認罪之表示，應
    係懼怕不敢否認之詞，並非其真意云云。經查：
  (一)證人即被害人Ａ女於警詢時指稱：被告係伊國小及國中同學
    之父，亦為伊父之友人，於98年5月25日（上午）11時許闖
    空門進入伊住家中並帶有酒意，伊當時穿著短裙正坐在客廳
    沙發處看電視，於發現被告闖入後即起身本欲躲藏，然為被
    告以雙手抓住伊手臂後，先撫摸伊胸部，被告再將手伸進伊
    內褲裡強摸伊下體，並以手指插進伊陰道內，過程中伊曾以
    手腳踢打被告之腳及胸部而為反抗，並對被告斥責稱：「你
    是我同學的爸爸欸，你怎麼可以這樣！」等詞，且於被告將
    手指插進伊陰道後，立即將被告之手掰開，嗣伊向被告佯稱
    伊母回來了，被告始罷手離去等語，此有被害人之警詢筆錄
    及警詢錄音錄影光碟譯文各1份在卷可按（見警卷第8、9頁
    、原審卷第136至154頁）。參酌證人胡○○於警詢時及偵查
    中證稱：Ａ女有於當日下午跑至伊住處，緊張且害怕地拿起
    電話報警，隨後向伊稱渠遭人亂摸身體，且當時正在發抖，
    嗣後於派出所時Ａ女稱係被告摸渠身體等語（見警卷第13、
    16頁、偵卷第11、12頁），可知案發當日Ａ女確有被害後產
    生慌張之情形；復有財團法人佛教慈濟綜合醫院關山分院99
    年3月10日（99）關慈醫字第0057號函覆驗傷當天Ａ女病歷
    上記載外陰部3~4、8~9點鐘方向表皮有發紅現象等內容在卷
    足憑（見原審卷第20頁），具見Ａ女前揭證述絕非憑空捏造
    ，應可採信。再對照被告前揭自白部分，足認被告確有基於
    強制性交之犯意，於上揭時間，未經同意，擅自侵入Ａ女住
    家中，對Ａ女以違反其意願之強暴方式而為猥褻及性交行為
    無訛。稽之證人胡○○於警詢及偵查中所述，雖僅提及Ａ女
    對伊稱渠遭被告摸身體等語，而未提及被告有無以手指插入
    渠陰道乙事，惟此容係因事出突然且Ａ女羞於詳述所致，尚
    難作為否定被告有為強制性交行為之憑據。又查被告於偵查
    中已具體供承：「（問：是不是用手指戳她的陰部？）有。
    」、「（你去戳陰部和摸大腿、胸部，你認罪嗎？）我認罪
    。」等語，並於認罪後簽名確認無誤（見偵卷第17-1頁），
    雖嗣於原審審理中改稱：只有摸Ａ女胸部，沒有摸下體云云
    ，於本院審理時則又稱：「當時我喝酒醉，我是被人叫起來
    之後，他們問我那件事情的經過，我也是不知道到底發生何
    事。」、「我只有撫摸Ａ女的胸部，但是沒有摸及插入她的
    下體。」、「我只有摸Ａ女的上半身，至於有無摸被害人的
    下身或下體，因為酒醉我不知道。」云云，由被告上開供述
    觀之，若被告當時確已酒醉而無法辨識其行為經過，應對其
    撫摸Ａ女胸部乙節亦不復記憶而併同否認此部分犯行，方符
    常理，然被告於本院審理程序中，一方面陳述其酒醉不知發
    生何事，另一方面卻自始承認僅撫摸Ａ女之胸部暨否認以手
    指插入Ａ女下體，是被告是否為圖適用刑度較輕之強制猥褻
    罪名，以免遭強制性交罪之重典，方於原審及本院審理中翻
    異前詞？即非無疑，故亦不得據此而為有利於被告之認定。
    復依Ａ女於警詢中所陳：「（問：…妳那天到底有沒有喝酒
    ？妳怎麼會忘記後來的事情？）後來才有喝…」、「（問：
    妳那天到底有沒有喝酒？因為這…有沒有喝？）那一天是沒
    有喝，然後後來我才喝的…」、「（問：阿妳為什麼要喝酒
    ？…）生悶氣啊！結果又吞藥…」、「（問：…所以他離開
    之後，妳就在家喝酒？）嘿（點頭）！」、「（問：妳喝多
    少？）兩瓶吧！…（兩瓶什麼？）米酒。」（見原審卷附警
    詢錄音錄影光碟譯文第140頁反面、第141頁）及「（問：妳
    被侵害時之精神狀況？）我雖然因剛起床精神不濟，但是我
    的意識是清楚王順華對我性侵害。」、「（問：妳於第一次
    調查筆錄中陳述遭王順華性侵時間為98年5月25日約11 時，
    但據胡○○稱妳是在當日下午16時許才去她家打電話報警，
    為何時間不符？是否妳在上午遭性侵，直到下午才報案？）
    我是喝完酒睡醒後，我才去胡○○家報警，因為我家的電話
    我媽媽鎖起來了，所以我被性侵的時間是早上。」等語（見
    警卷第8頁）觀之，Ａ女就其當日飲酒之時間點，皆為清楚
    且前後一致之陳述，是以堪信其係案發當日早上遭被告性侵
    後始有飲酒之行為，且Ａ女亦因此方於下午才至證人胡○○
    家打電話報警，縱Ａ女遭性侵之時，因剛起床有精神不濟之
    情形，但尚非處於不知或不能抗拒之狀態下，此由Ａ女前開
    證述曾以手腳踢打被告之腳及胸部而為反抗乙節益明，從而
    被告之辯護人辯護稱：被告應僅成立乘機性交或猥褻罪云云
    ，自不足採。至被告之辯護人另以Ａ女於兩次警詢陳述之被
    害地點有異，前後矛盾不一云云置辯，惟查Ａ女第1次接受
    警詢時間乃案發後3天之98年5月28日，第2次則於案發後近2
    個月之98年7月24日始再度接受警詢，雖因第2次警詢地點關
    山分局延平分駐所沒有錄音錄影之設備而無法勘驗電磁紀錄
    ，然就Ａ女98年5月28日之警詢錄音錄影光碟譯文觀之，在
    當日長達2小時又20分鐘之警詢過程中，Ａ女關於被告對其
    為性侵害之主要情節，皆為一致之證述，所述事件發生之邏
    輯亦無悖於常情常理之處，甚且當警員多次對Ａ女詢以是否
    確實曾遭被告以手指插入其陰道時，Ａ女皆堅決表示被告確
    有上開犯行，且其知悉被撫摸下體與遭以手指插入陰道之受
    侵害程度乃有所差別（見原審卷第147頁），是以被告之辯
    護人所述前揭矛盾，應屬Ａ女記憶力之侷限所致，雖Ａ女業
    已死亡而無從進一步求證，惟仍難據以動搖被告曾對Ａ女為
    強制性交犯行之認定。
  (二)又關於案發當時被告是否因其有酒醉之情形而誤入被害人Ａ
    女住家中乙節，Ａ女固於警詢時證述：被告進入伊住家時，
    帶有酒意等語。惟查Ａ女於警詢時亦證稱：案發當日並非被
    告第1次前往伊家中對伊騷擾，於案發前1日之下午，被告亦
    曾進伊家中欲撫摸伊身體，並向伊稱：「妳給我一次嘛！然
    後就買酒給妳喝。」等詞，且與被告發生拉扯，被告遭伊推
    開後，始作罷離去等語（見警卷第8、9頁）。再對照Ａ女與
    被告之住家，於進入住屋之廣場前之大門口，前者立有高聳
    門坊，後者則無，且門口左右分別立有「桃源村○鄰○○○
    號」、「桃源村○鄰○○○號」之木製門牌；前者屋頂為紅
    色塑膠浪瓦，後者則為淺綠色波浪鐵皮；前者住處右側為馬
    路，左側為荒廢雜草雜木土地，後者住處兩側均為住家；且
    兩家相距約50公尺，此有警卷所附刑案現場測繪圖及刑案現
    場照片、偵卷所附被告與被害人住家相關位置圖暨原審卷附
    刑事勘驗筆錄及現場照片在卷（見警卷第20、22 至24頁、
    偵卷第8頁及原審卷第22至41頁）可稽，可知兩家住屋環境
    明顯不同，相距尚有一段距離。衡以被告並非第1次前往Ａ
    女家中對其騷擾，且於案發時進入Ａ女家中距其前次進入之
    時間亦不到1日，並參酌當時猶為上午11 時白晝，被告縱有
    酒醉之情形，惟就Ａ女與其本身住家座落空間迥異，殊無誤
    認之虞，是被告顯係基於侵入他人住宅之故意而擅自進入Ａ
    女家中，應堪認定。被告辯稱：伊當時因酒醉走錯路，並誤
    認Ａ女住家為自己住家而進入云云，應屬脫罪卸責之詞，委
    難憑採。
  (三)而財團法人佛教慈濟綜合醫院關山分院99年5月28日第R0000
    0000號受理疑似性侵害事件驗傷診斷書雖記載Ａ女陰道無明
    顯撕裂傷等內容（見警卷密封袋），且原審辯護人亦為被告
    辯護稱：在Ａ女掙扎抵抗下，被告如有強行插入Ａ女陰道之
    舉動，定會造成Ａ女下體之受傷，惟Ａ女之陰部既無明顯撕
    裂傷，當可排除被告於案發當日有以手指進入Ａ女陰部之情
    狀云云。惟查被告將手指插進Ａ女陰道後，立即為Ａ女將被
    告之手掰開，有前述Ａ女於警詢時之證述在卷可查，可知被
    告手指進入Ａ女陰道之時間甚為短暫。又前開驗傷診斷書所
    載驗傷時間為98年5月28日，距離Ａ女遭被告以手指插入陰
    道之時間為同年月25日，已間隔約3日，則案發當時被告短
    暫以手指強行插入Ａ女陰道之行為，未必會對Ａ女陰道造成
    「明顯撕裂傷」之結果。況財團法人佛教慈濟綜合醫院關山
    分院亦覆函補充說明，驗傷當天Ａ女病歷上記載外陰部3~4
    、8~9點鐘方向表皮有發紅現象等內容，有該院上揭99年3月
    10日（99）關慈醫字第0057號函1份在卷足憑。準此，前開
    驗傷診斷書所載無明顯撕裂傷之內容，同不足資為有利於被
    告認定之證據。
  (四)至公訴意旨主張：本件被告係對有精神障礙之Ａ女為強制性
    交及猥褻之行為，並舉臺東縣政府98年12月14日府社福字第
    0980123736號函所附Ａ女身心障礙個案資料表1份為據。惟
    查雖於96年3月1日經鑑定為輕度之精神障礙者，然Ａ女未依
    規定於97年3月重新為鑑定，嗣於98年7月24日經該管機關註
    銷，此有上揭Ａ女身心障礙個案資料表在卷（見偵卷第21頁
    ）可查，是以，Ａ女於案發之98年5月25日是否仍有輕度精
    神障礙之情形，已非無疑。次查經原審依職權委請行政院國
    軍退除役官兵輔導委員會臺東榮民醫院鑑定Ａ女於案發時之
    精神狀況，其鑑定結果為：Ａ女於接受鑑定當時無明顯精神
    障礙，其過去雖有重度憂鬱症及酒精濫用超過10年之病史，
    藉由保護性環境、規律生活作息與藥物治療，即無明顯殘存
    之精神障礙。故推測98年5月案發當時，Ａ女雖有憂鬱症，
    然影響其認知與辨識能力關鍵，應為當時飲酒型態與酒精用
    量，非其罹患之精神疾病等內容，此有該院99年6月9日東醫
    醫字第0990002579號函所附精神鑑定報告書1份在卷（見原
    審卷第49至53頁）可按，復參酌Ａ女於警詢時陳稱：伊於案
    發時並未喝酒等語，可知Ａ女於案發當時應無因飲酒或精神
    疾病而影響其認知與辨識能力之情形。從而，本件依檢察官
    所舉之證據，尚不足以證明Ａ女於案發當時為有精神障礙或
    其他心智缺陷之人，是檢察官於起訴書認被告係犯刑法第22
    2條第1項第3款之罪，應屬誤會，併此說明。
三、論罪科刑：
  (一)按猥褻係指姦淫以外，足以刺激或滿足性慾，並引起普通一
    般人羞恥或厭惡感之一切色情行為而言（大法官會議解釋釋
    字第407號參照）。被告撫摸Ａ女之胸部及下體之行為，足
    以刺激或滿足性慾，並引起普通一般人羞恥或厭惡感，屬猥
    褻行為，應甚明確。又按所謂性交係指非基於正當目的，以
    性器以外之其他身體部位或器物進入他人之性器、肛門，或
    使之接合之行為，刑法第10條第5項第2款定有明文。本件被
    告以手指插入Ａ女陰道之行為，依上開條文之定義，亦屬性
    交行為無疑。核被告所為，係犯刑法第222條第1項第7款之
    侵入住宅強制性交罪（此據檢察官於原審100年2月22日審理
    時，當庭追加上開論罪條款，並經被告及其辯護人均表示無
    意見）。刑法第222條第1項各款之規定為刑法第221條第1項
    之特別規定，依法條競合之特別關係，本件應以刑法第222
    條第1項第7款規定論罪。又檢察官既於審理時當庭追加刑法
    第222條第1項第7款之罪名並為論告，即無庸再變更起訴法
    條，併此敘明。又被告基於強制性交之犯意，於強制性交過
    程中撫摸Ａ女胸部及下體之強制猥褻行為，應為高度之強制
    性交行為所吸收（最高法院94年度台上字第1979號判決意旨
    可資參照），是檢察官認本件被告兼涉有刑法第224條、第2
    24條之1等罪嫌（同於原審審理蒞庭時追加），依上述說明
    ，均不另論罪。
  (二)按「行為時因精神障礙或其他心智缺陷，致不能辨識其行為
    違法或欠缺依其辨識而行為之能力者，不罰。行為時因前項
    之原因，致其辨識行為違法或依其辨識而行為之能力，顯著
    減低者，得減輕其刑。」刑法第19條第1項、第2項分別定有
    明文。查被告於警詢、偵查中及原審審理時先後均陳稱：伊
    於案發前與友人飲酒後，因酒精發揮作用而呈現酒醉之狀態
    下，始進入Ａ女家中對渠為猥褻之行為等語，參酌Ａ女於警
    詢時亦曾證述：被告進入伊家中時，帶有酒意乙語（見警卷
    第8頁），對照二者上揭之陳述，互核相符，可以採信。是
    被告應係在飲酒之後，酒精發揮作用之際，於意識狀況不佳
    且情緒難以克制之情形下，陡然爆發其對Ａ女平日累積之性
    慾，其當時精神狀況係陷於辨識其行為違法或依其辨識而行
    為之能力顯著減低之程度，應堪認定，爰依刑法第19條第2
    項之規定，減輕其刑。
四、原審因依上開法律規定，並審酌被告身為Ａ女之長輩，不思
    疼愛照護，反為逞一己淫慾，藉酒醉之際，罔顧Ａ女之性自
    主權，對Ａ女為猥褻及性交之行為，造成Ａ女身心不可抹滅
    之傷痛，嚴重影響Ａ女之心靈，惡性非輕，及被告於審判中
    猶否認其有強制性交之犯行，犯後態度並非良好，惟念其犯
    後已與Ａ女達成和解，此有和解書影本1份在卷（見原審卷
    第70頁，正本存於原審卷證物袋內）可憑，並考量被告犯罪
    之動機、目的、手段、素行及國小畢業之智識程度等一切情
    狀，量處其有期徒刑4年。認事用法，並無違誤，量刑亦稱
    妥適。被告上訴一再否認有以手指強行插入Ａ女陰道，辯稱
    僅涉猥褻云云，求予撤銷改判，核無理由，應予駁回。
據上論斷，應依刑事訴訟法第368條，判決如主文。
本案經檢察官崔紀鎮到庭執行職務
中    華    民    國    100    年    8    月    3    日
                  刑事庭審判長法  官 林慶煙 
                              法  官 許仕楓
                              法  官 張健河 
以上正本證明與原本無異。
如不服本判決，應於收受送達後10日內向本院提出上訴書狀，其
未敘述理由者，並得於提起上訴狀後10日內向本院補提理由書（
均須按他造當事人之人數附繕本）「切勿逕送上級法院」。
告訴人或被害人如對於本判決不服者，應具備理由請求檢察官上
訴，其上訴期間之計算係以檢察官收受判決正本之日期為準。
中    華    民    國   100    年    8     月    3     日
                              書記官 徐文彬

附錄本判決論罪科刑法條:
中華民國刑法第222條
犯前條之罪而有下列情形之一者，處 7 年以上有期徒刑：
一、二人以上共同犯之者。
二、對未滿十四歲之男女犯之者。
三、對精神、身體障礙或其他心智缺陷之人犯之者。
四、以藥劑犯之者。
五、對被害人施以凌虐者。
六、利用駕駛供公眾或不特定人運輸之交通工具之機會犯之者。
七、侵入住宅或有人居住之建築物、船艦或隱匿其內犯之者。
八、攜帶兇器犯之者。
前項之未遂犯罰之。